【裁判字號】    89,訴,222
【裁判日期】    891230
【裁判案由】    綜合所得稅
【裁判全文】
高雄高等行政法院判決                              八十九年度訴字第二二二號
    原      告  甲○○○
    被      告  財政部台灣省南區國稅局
    代  表  人  乙○○  局長
    訴訟代理人  丙○○
右當事人間因綜合所得稅事件，原告不服行政院中華民國八十九年五月三十一日，台
八十九訴字第一五七二○號再訴願決定，提起行政訴訟。本院判決如左：
    主  文
原告之訴駁回。
訴訟費用由原告負擔。
    事  實
一、事實概要：
    原告八十五年度綜合所得稅結算申報，列報本人、配偶黃一中、扶養親屬黃國勛
    、黃書渟、陳昭樺、陳晉嘉、陳妍妃、陳冠州、陳賢瞬、黃揚名、黃吳阿蕊之免
    稅額新台幣（下同）八四、０００元。被告以其明知親屬陳昭樺、陳晉嘉、陳妍
    妃、陳冠州、陳賢瞬等五人已於八十一年五月八日自其戶籍內遷出，竟連續影印
    變造戶口名簿，將陳昭樺君等五人遷出事實予以變造隱匿，案經法務部調查局台
    南市調查站查獲，乃將陳昭樺等五人免稅額三五、０００元予以剔除；另原告該
    年度所列報捐贈財團法人陶聲洋防癌基金會及真耶穌教會永康教會之扣除額計八
    一七、五００元，因所檢附者為不實受贈收據，乃否准認列，併同漏報其配偶黃
    一中租賃所得一七、二三六元，核定應補稅額三七四、七五七元，並依行為時所
    得稅法第一百十條第一項規定，處以所漏稅額一倍之罰鍰三四九、三００元（計
    至百元止）。原告不服，就免稅額、捐贈扣除額、租賃所得及罰鍰部分，申經復
    查結果，除租賃所得部分准予追減外，其餘未准變更。原告就免額額、捐贈扣除
    額及罰鍰部分，復提起訴願、再訴願，迭經駁回，遂提起本件行政訴訟。
二、兩造聲明：
  (一)原告聲明求為判決：
  (1)再訴願決定、訴願決定及原處分（含復查決定）關於否准認列扶養親屬免稅額、
    捐贈扣除額之決定均撤銷。
  (2)訴訟費用由被告負擔。
  (二)被告聲明求為判決：
  (1)原告之訴駁回。
  (2)訴訟費用由原告負擔。
三、兩造主張之理由：
  原告主張之理由：
  被告以原告八十五年度綜合所得稅結算申報，其中原告將戶籍外親屬陳昭樺，陳晉
  嘉、陳妍妃、陳冠州、陳賢瞬等五人加以列報撫養之免稅額計三五、０００元予以
  剔除，及對列報捐贈財團法人陶聲洋防癌基金會，真耶穌教會永康分會之扣除額計
  八一七、五００元以單據不實為由而刪除；除課補前揭二稅外，並處以一倍罰鍰。
  然以上二稅原處分均屬不當，其理由如下：
  1.按原告所申報撫養姪子女陳昭樺等五人，渠等戶籍固非與原告同一。然依司法院
    大法官釋字第四一五號解釋，已針對所得稅法施行細則第廿一條之二：「關於減
    除扶養親屬免稅額，其為納稅義務人之其他親屬或家屬者，應以與納稅義務人或
    其配偶同一戶籍者為限」之規定，認此有違憲應不予援用。是被告於此解釋文釋
    示後仍予援用，此即有不適法之情事。況渠等五人並無其他親屬重複申報，是以
    此部份被刪除及被課一倍之罰鍰，有嫌未當，而有撤銷之事由。
  2.至於申報捐贈財團法人陶聲洋防癌基金會，及真耶穌教會永康分會之單據，固有
    被查出係不實之情事。惟該等捐贈原告確有匯款單可資為證，是原告亦係被他人
    詐欺之受害人。此有本人告訴該等受款帳戶者犯詐欺罪之資料可資證明。是此部
    份與單純持假收據申報之情形者有異，被告予以併罰一倍之罰鍰有嫌過重。
乙、被告主張之理由：
  (一)免稅額─受扶養親屬部分
  查本件原告原列報扶養親屬陳昭樺等五人已分別於八十一年間自其戶籍遷出，原告
  連續影印變造戶口名簿，將陳昭樺等五人遷出事實予以變造隱匿，案經法務部調查
  局台南市調查站（下稱台南市調查站）查獲，其顯非與渠等五人同戶，為原告所不
  爭，且原告於申請八十二年度至八十四年度綜合所得稅復查時，主張該五人因就學
  學區之故，乃予以遷移，另本（八十五）年度綜合所得稅提起訴願時主張，其每次
  回娘家時私下給予該五人生活費，足證原告與該五人間未同居一家；又參酌司法院
  釋字第四一五號解釋，所得稅法第十七條第一項第一款第四目有關個人綜合所得稅
  免稅額之規定，其目的在以稅捐之優惠使納稅義務人對特定親屬或家屬善盡其法定
  扶養義務，復以納稅義務人與受扶養人同居一家為要件。惟家者，以永久共同生活
  為目的而同居為要件，納稅義務人與受扶養人是否為家長家屬，應取決於其有無共
  同生活之客觀事實之意旨，本件原告與受扶養親屬並無以永久共同生活為目的而同
  居一家之事實，難謂符合前揭民法第一千一百二十三條第三項之規定，況原告除提
  示之切結書外，別無其他相關文件證明確有扶養各該親屬之事實，而其提示切結書
  ，因與要證事實不符，縱令符合形式要件，亦不得採據，是原告所訴核不足採。
  (二)扣除額─捐贈部分：
  查財政部臺北市國稅局向訴外人財團法人陶聲洋防癌基金會查證結果，該會說明其
  本年度全捐款除少數幾筆大額捐款外，均已小額捐贈為主，而原告所檢附之捐贈收
  據均非屬該會所有，且對該會八十六年七月十六日（八六）癌宣字第六九七二號函
  附件所列捐款人名單中亦查無原告，次據財政部臺灣省中區國稅局東山稽徵所所作
  訴外人真耶穌教會永康分會財務負責人之談話紀錄，該會亦否認原告有捐贈事實，
  且稱收據應屬偽造；綜上，原告所檢附之捐贈收據均屬偽造，並非財團法人陶聲洋
  防癌基金會及真耶穌教會永康教會所有，又原告所提示之支票存根係註明開給”聯
  合文化”，與原告所稱之捐贈對象顯有不符，難謂有捐贈事實，至主張捐贈資金確
  有匯款，其亦係被他人詐欺之受害人乙節，係當事人間之他項糾紛，與本件租稅課
  徵無涉，是被告否准認列此部分捐贈款，並無違誤，原告所訴核不足採。
  (三)罰鍰部分：
  按「納稅義務人應次年二月二十日起至三月底止，填具結算申報書，向該管稽徵機
  關，申報其上一年度內構成綜合所得總額或營利事業收入總額之項目及數額，以及
  有關減免、扣除之事‧‧‧計算其應納之結算稅額，於申報前自行繳納。」「納稅
  義務人已依本法規定辦理結算申報，但對依本法規定應申報課稅之所得額有漏報或
  短報情事者，處以所漏稅額兩倍以下之罰鍰。」分別為行為時所得稅法第七十一條
  第一項及第一百十條第一項所規定。本件原告本年度綜合所得稅結算申報，涉嫌連
  續影印變造戶口名簿，將陳昭樺等五人遷出事實予以變告隱匿，列報為受扶養親屬
  虛報免稅額計三五０、０００元，案經台南市調查站查獲，有結算申報書，核定通
  知書、調查站移送資料，及以不實受贈收據虛報扣除額計八一七、五００元，有財
  團法人陶聲洋防癌基金會函及真耶穌教會永康教會財務負責人蔡春珠君談話筆錄影
  本資料等附卷可稽，違章事證明，已如前述；至原告訴稱被告處以一倍之罰鍰有嫌
  過重乙節，依前揭法條規定，有漏報或短報稅額情事者，應處以所漏稅額二倍以下
  之罰鍰，被告已衡酌情節處以一倍之罰鍰三四九、三００元，並無違誤，原告所稱
  核不足採。
  (四)綜上所述，本件行政訴訟顯無理由，請予駁回，以維稅政。
    理  由
一、本件原告經合法通知，未於言詞辯論期日到場，核無民事訴訟法第三百八十六條
    各款所列情形，爰依被告之聲請，由其一造辯論而為判決，先予明。
二、按納稅義務人之其他親屬或家屬，合於民法第一千一百十四條第四款及第一千一
    百二十三條第三項之規定，未滿二十歲或滿六十歲以上無謀生能力，確係受納稅
    義務人扶養者，每年每人得減除其扶養寬減額，又對於教育、文化、公益、慈善
    機構或團體之捐贈總額最高不超過綜合所得總額百分之二十為限，得申報為列舉
    扣除額，自個人綜合所得總額中減除；分別為行為時所得稅法第十七條第一項第
    一款第四目及第二款第二目第一小目所明定。又此扶養之人數減除免稅額，依上
    述民法規定，須以納稅義務人與受扶養人同居一家為要件；且家者，以永久共同
    生活之目的而同居為要件。納稅義務人與受扶養人是否為家長家屬，雖不以是否
    登記同一戶籍為唯一認定標準，仍應以其有無共同生活之客觀事實為斷，參諸司
    法院大法官釋字第四一五號解釋可明。
三、本件關於原告列報扶養人數減免稅額部分，雖據其申請復查時，向被告提出受扶
    養人陳昭樺等五人之父母出具之切結書三份在卷，並據其陳稱經常性提供該五人
    生活費等語為證。然查，依訴願卷所附原告於申報本年度綜合所得稅時提出之戶
    口名簿及法務部調查局台南市調查站提供之原告全戶戶籍謄本兩相對照顯示，陳
    昭樺等五人已於八十一年間分別自原告戶籍地遷出，而原告為本件申報所提供之
    戶口名簿卻將該等遷出事實予以隱匿，企圖製造彼等間仍屬同一戶籍之假象；且
    原告係因連續影印變造戶口名簿，將陳昭樺等五人之遷出紀錄予以變造隱匿，列
    為扶養親屬減免稅項目，涉嫌逃漏八十二年至八十五年度綜合所得稅，經上述調
    查站查獲而分別移送被告及刑事偵查機關之事實，亦有上開調查站八十七年三月
    九日，（87）南法字第四○一二四號移送函附於訴願卷可佐，且為原告所不爭。
    另由原告於本件訴願中主張，每次回娘家時私下給予陳昭樺等五人生活費等情以
    觀，原告與陳昭樺等五人並無以永久共同生活為目的同居依加之事實，應可認定
    。至其所提出之前開切結書，縱然屬實，亦僅能證明原告確有提供金錢予陳昭樺
    等五人資助彼等生活所需，仍不能因此而認定原告與陳昭樺等五人為同居之家屬
    。從而，該五人與原告既非民法第一千一百二十三條第三項之家屬，亦非同法第
    一千一百十四條第四款之親屬，自無首開法條減除扶養寬減額規定之適用，原告
    申報八十五年度綜合所得稅列報陳昭樺等五人之寬減額，於法既有未合，被告查
    核後，認此部分係漏報課稅所得額，並無違誤。
四、關於原告列舉財團法人陶聲洋防癌基金會、真耶穌教永康教會之捐贈扣除額部分
    ，雖經原告提出上述基金會及教會名義分別出具之捐款收據及支票存根、第三人
    許評河身分證、名片及署名「聯合文化」寄送原告之信封袋等影本為證；然查，
    該等捐款收據皆屬偽造，上開基金會及教會八十五年度並未受領原告任何捐贈款
    之事實，業據財政部臺北市國稅局及台灣省中區國稅局東山稽徵所分別向財團法
    人陶聲洋防癌基金會與真耶穌教永康教會查證明確，有該基金會八十六年七月十
    六日（八六）癌宣字第六九七二號函及上開稽徵所對上述教會財務負責人蔡春珠
    所為談話紀錄附於原處分卷可憑。至原告所舉支票存根，其上註記「聯合文化」
    ，應指該等支票受款人係為「聯合文化」，難認與前述捐贈款有關。另信封袋及
    第三人許評河身分證、名片等物，僅能證明原告與該許評河者曾有接觸交往，尚
    難以之證明與原告所主張之捐贈有關；再查，原告主張係以現金二十餘萬元及簽
    發面額四十五萬元之支票捐贈上開基金會，然經核其所提出之以該基金會名義製
    發之捐款收據金額乃七萬元者四張，七萬五千元者一張，合計三十三萬元，亦與
    所述捐贈金額、方式等情有所出入；原告雖復稱，係受許評河者所騙，依其指示
    分別簽發支票予「聯合文化」云云，然未舉證證明，且原告欲捐贈之對象既為上
    開基金會及教會，焉有將支票支付予不相干之「聯合文化」者，顯與常情有悖。
    況原告亦因以本件偽造不實收據列舉捐贈扣除額，申報本年度綜合所得稅，觸犯
    稅捐稽徵法第四十一條之詐術逃漏稅捐罪，遭台灣台南地方法院判處罰金刑確定
    在案，有該地方法院八十七年度南簡字第三八三號刑事簡易判決書影本附於訴願
    卷可考；足見原告主張捐贈事實，並不可信。則被告就此部分列舉捐贈扣除額查
    核後，認屬漏報，連同上開漏報之原申報為扶養親屬免稅額三五○、○○○元，
    核定原告之漏報課稅所得額一、一六七、五○○元，逃漏所得稅三四九、三四一
    元，尚無違誤。
五、又，原告遭被告科處罰鍰部分，按「納稅義務人已依本法規定辦理結算申報，但
    對依本法規定應申報課稅之所得額有漏報或短報情事者，處以所漏稅額兩倍以下
    之罰鍰。」為行為時所得稅法第一百十條第一項所規定。原告如前述，既以非屬
    陶聲洋防癌基金會與真耶穌教永康教會開立之不實受贈收據虛報扣除額計八一七
    、五○○元，及虛報扶養親屬陳昭樺等五人免稅額計三五○、○○○元，其違章
    事證明確，則被告依上開規定，按所漏稅額三四九、三四一元（本件復查決定，
    雖追減租賃所得一七、二三六元，然該項係屬應稅免罰所得，對漏稅額並無影響
    ），處以一倍之罰鍰三四九、三○○（計至百元）元，經核其適用法律及裁量權
    之行使並無不妥。
六、綜上所述，本件原告因虛報上開扣除額及免稅額，經被告核定應補漏稅額三四九
    、三四一元及裁處罰鍰三四九、三四一元，認事用法，並無違誤。訴願及再訴願
    遞予維持，均無不當，原告起訴請求撤銷原處分及一再訴願決定，並無理由，應
    予駁回。
七、據上論結，本件原告之訴為無理由，爰依行政訴訟法第二百十八條、第一百九十
    五條第一項後段、第九十八條第三項前段、民事訴訟法第三百八十五條第一項前
    段，判決如主文。
中      華      民      國    八十九    年    十二    月    三十        日
                              高雄高等行政法院第二庭
                                          審判長法官  高秀真
                                          法      官  邱政強
                                          法      官  江幸垠
右為正本係照原本作成。
如不服本判決，應於判決送達後二十日內向本院提出上訴書狀，其未表明上訴理由者
，應於提起上訴後二十日內向本院提出上訴理由書（須按對造人數附繕本）；如於本
判決宣示或公告後送達前提起上訴者，應於判決送達後二十日內補提上訴理由書（須
附繕本）。未表明上訴理由者，逕以裁定駁回。
提起上訴應預繳送達用雙掛號郵票七份（每份三十四元）。
中      華      民      國    八十九    年    十二    月    三十        日
                                          法院書記官  張哲瑋


司法院資訊處製作；財團法人民間司法改革基金會備份。
